【裁判字號】    92,訴,614
【裁判日期】    920820
【裁判案由】    損害賠償
【裁判全文】
臺灣臺中地方法院民事判決  九十二年度訴字第六一四號
    原      告  財團法人汽車交通事故特別補償基金
    法定代理人  王得山
    送達代收人  丁○○
    訴訟代理人  甲○○
                丙○○
    被      告  乙○○
右當事人間請求損害賠償事件，本院判決如左：
    主      文
被告應給付原告新台幣捌拾參萬零玖佰伍拾肆元，及自民國九十二年三月十九日起至
清償日止，按週年利率百分之五計算之利息。
原告其餘之訴駁回。
訴訟費用由被告負擔十分之六；餘由原告負擔。
    事      實
甲、原告方面：
  一、聲明：(一)被告應給付原告新台幣（下同）一百四十一萬九千二百五十一元，及
      自起訴狀繕本送達翌日起至清償日止，按週年利率百分之五計算之利息。(二)訴
      訟費用由被告連帶負擔。
  二、陳述：
    (一)被告騎乘其所有車牌號碼ＪＡＱ─三七三號機車，於民國（下同）九十年三月
      一日下午六時五十分許，沿台中市○○區○○路由寧夏路往甘肅路方向行駛，
      行經重慶路二四九號前與永昌三街之無號誌交岔路口，未注意減速慢行及注意
      車前狀況，因而發生交通事故，致陳阿倫死亡，依民法被告應負侵權行為損害
      賠償責任。
    (二)被告就車禍事故之肇事車輛，並未依強制汽車責任保險法第四條規定投保強制
      汽車責任保險，而有關陳阿倫死亡，陳阿倫之繼承人依強制汽車責任保險法第
      三十八條第一項第二款之規定，向原告請求補償新台幣（下同）一百四十一萬
      九千二百五十一元。爰依強制汽車責任保險法第三十九條第二項規定於補償金
      額範圍內直接向被告求償，起訴請求如訴之聲明所示。
  三、證據：提出死亡證明書影本一件、交通事故證明書影本一件、汽車交通事故特
      別補償金受害人補償金理算書影本一件、汽車交通事故特別補償金收據暨行使
      代位權告知書影本一件為證。
乙、被告方面：
  一、聲明：(一)請求駁回原告之訴。(二)訴訟費用由被告負擔。
  二、陳述：
    (一)對於被告於九十年三月一日下五六時五十分許，騎乘車牌號碼ＪＡＱ─三七三
      號機車，在台中市○○路與陳阿倫發生交通事故，最後陳阿倫死亡，及原告已
      給付一百百四十一萬九千二百五十一元予陳阿倫家屬之事實，均不爭執。
    (二)原告所行使之權利係屬代位求償之性質，自需受被害人得請求權利範圍之拘束
      。本件陳阿倫之死亡原因依法務部法醫研究所之鑑定結果，其極可能是車禍住
      院導致精神壓力大，使胃潰瘍合併穿孔，再引發腹膜炎、敗血症、腎衰竭，最
      後因敗血性休克致死，車禍非直接原因，故陳阿倫之死亡非直接肇因於車禍。
      且本件死者陳阿倫違規橫越馬路，就車禍事故之發生與有過失。本件陳阿倫之
      法定繼承人另對被告提起損害賠償訴訟，由本院九十一年度訴字第二五一四號
      案審理判決確定，本件之損害額應受該案認定之拘束。
丙、本院依職權調閱臺灣臺中地方法院檢察署九十一年度執字第八一四五號執行卷（
    含該署九十年度發查字第二三０九號卷、九十年度偵字第一六九六四號卷、本院
    九十年度交易字第八六一號卷、臺灣高等法院臺中分院九十一年度交上易字第一
    一００號卷）、本院九十一年度訴字第二五一四號民事卷。
    理      由
一、原告主張被告騎乘其所有車牌號碼ＪＡＱ─三七三號機車，於九十年三月一日下
    午六時五十分許，沿台中市○○區○○路由寧夏路往甘肅路方向行駛，行經重慶
    路二四九號前與永昌三街之無號誌交岔路口，未注意減速慢行及注意車前狀況，
    因而發生交通事故，致陳阿倫死亡，而有關陳阿倫死亡，陳阿倫之繼承人依強制
    汽車責任保險法第三十八條第一項第二款之規定，向原告請求補償一百四十一萬
    九千二百五十一元，爰依強制汽車責任保險法第三十九條第二項規定於補償金額
    範圍內直接向被告求償，起訴請求如訴之聲明等語。被告則以系爭車禍非死者陳
    阿倫死亡之直接原因，且死者係無故穿越馬路，與有過失，又原告係代位行使求
    償權，自需受被害人得請求權利範圍之拘束等語置辯。
二、原告主張被告騎乘其所有車牌號碼ＪＡＱ─三七三號機車，於九十年三月一日下
    午六時五十分許，沿台中市○○區○○路由寧夏路往甘肅路方向行駛，行經重慶
    路二四九號前與永昌三街之無號誌交岔路口，未注意減速慢行及注意車前狀況，
    因而發生交通事故，最後陳阿倫死亡，被告就車禍事故之肇事車輛，並未依強制
    汽車責任保險法第四條規定投保強制汽車責任保險，陳阿倫之繼承人依強制汽車
    責任保險法第三十八條第一項第二款之規定，向原告請求補償一百四十一萬九千
    二百五十一元等事實；及被告所抗辯陳阿倫法定繼承人另對被告提起損害賠償訴
    訟，由本院九十一年度訴字第二五一四號案判決確定，且該案所認定之損害額合
    計為一百三十八萬四千九百二十四元等事實；已為兩造所自認，復據原告提出死
    亡證明書影本一件、交通事故證明書影本一件、汽車交通事故特別補償金受害人
    補償金理算書影本一件、汽車交通事故特別補償金收據暨行使代位權告知書影本
    一件為證，並經本院調閱臺灣臺中地方法院檢察署九十一年度執字第八一四五號
    執行卷（含該署九十年度發查字第二三０九號卷、九十年度偵字第一六九六四號
    卷、本院九十年度交易字第八六一號卷、臺灣高等法院臺中分院九十一年度交上
    易字第一一００號卷）、本院九十一年度訴字第二五一四號民事卷，查閱無誤，
    自堪信為真實。
三、茲首須說明者，係本件陳阿倫之死亡，與本件車禍事故之發生是否有因果關係？
    經查：右揭肇事致被害人陳阿倫死亡之事實，有道路交通事故調查報告表、林新
    醫院診斷証明書、死亡証明書、被害人陳阿倫病歷資料及車損照片等件在卷足憑
    。且查被害人陳阿倫於九十年三月一日被送往林新醫院後，直至九十年三月十七
    日死亡，未曾離開過該院，且林新醫院診斷證明書上亦明載﹕「陳阿倫於九十年
    三月一日因骨盆左前上脊骨折送至本院急診，當日接受骨盆骨開放性復位術，於
    同年三月三日併發胃潰瘍穿孔，接受腹部剖腹探查將胃穿孔處縫合，手術後，轉
    入加護病房，病情惡化，併發泌尿道感染，而後因敗血症而心肺衰竭，於九十年
    三月十七日死亡」等語（附臺灣臺中地方法院檢察署九十年度發查字第二三０九
    號卷）。另證人即林新醫院陳鎮銘醫師於九十一年一月二十八日本院刑事庭訊問
    時證稱：陳阿倫直接死因是敗血症導致急性腎衰竭，敗血症的原因是胃穿孔導致
    腹膜炎，又胃穿孔可能是病人經過車禍骨折導致壓力性明潰瘍，陳阿倫車禍骨折
    有可能是造成日後數種併發症之主因等語。再本件經法務部法醫研究所鑑定結果
    略以：陳阿倫年齡高，患有慢性明潰瘍約三公分合併穿孔約一、五公分，極可能
    是車禍住院導致精神壓力大，使胃潰瘍合併穿孔，再引發腹膜炎、敗血症、腎衰
    竭，最後因敗血性休克致死，車禍非直接致死原因，但車禍扮有間接關係等語。
    此有法務部法醫研究所九十一年四月八日法醫理字第０九一００００八六一號函
    在卷足憑。綜合上述鑑定意見，依客觀性之審查，因車禍致被害人陳阿倫骨盆左
    前上脊骨折，經開刀處理，後併發胃潰瘍穿孔，又手術處理，後病情惡化，併發
    泌尿道感染，因敗血症而心肺衰竭死亡，被害人之死亡，係因被告車禍致被害人
    受傷，受傷後治療中病症接續而來致死，足認陳阿倫之死亡與上該車禍事件有相
    當因果關係。故被告前揭所辯被害人陳阿倫之死亡與本件車禍無因果關係云云，
    即無足取。
四、按強制汽車責任保險法第三十八條第一項第二款規定：「汽車交通事故發生時，
    受害人或其繼承人因下列情事之一，未能依本法規定向保險人請求給付保險金者
    ，得在相當於本法規定之保險金額範圍內，向特別補償基金請求補償：二  肇事
    汽車非保險汽車者。」同法第三十九條第一項、第二項規定：「特別補償基金依
    前條規定為補償者，視為加害人或汽車所有人損害賠償金額之一部分（第一項）
    。特別補償基金於補償金額範圍內，得直接向加害人或汽車所有人求償（第二項
    ）。」於此須特別說明者，係因汽車強制責任保險法只是為保護汽車交通事故受
    害人所受損害，於保險金額範圍內確實得以求償，其本質仍不失為「責任保險」
    ，亦即應以加害人或汽車所有人依侵權行為法規定負有損害賠償之責任為要件，
    並無提高加害人或汽車所有人為無過失賠償責任之意旨，此觀諸同法第三十九條
    第一項規定：特別補償基金依前條規定為補償者，視為加害人或汽車所有人損害
    賠償金額之一部分；及該法施行細則第九條規定：特別補償基金向加害人或汽車
    所有人求償時，應依該非被保險汽車之肇事責任比例計算求償額等規定自明，故
    為避免產生被保險人（被保險汽車使用人）無過失，但仍須遭保險人求償之結果
    ，導致使被保險人於實質上對其所為之侵權行為，負無過失責任之不合理結果，
    於解釋上，本法第三十九條第二項特別補償基金所得行使之權利，應係「代位行
    使」受害人對加害人之損害賠償請求權，則如受害人於交通事故之發生與有過失
    時，加害人自得對保險人主張受害人與有過失。且原告所行使之權利既係代位求
    償之性質，自需受被害人得請求權利範圍之拘束，自不待言。
五、本件被告騎乘機車於無號誌之交岔路口未減速慢行及注意車前狀況，致撞及陳阿
    倫死亡，雖有過失，然查本件車禍之發生，被害人行經該處亦疏未注意左右來車
    貿然穿越馬路之過失乙節，已為原告所不爭執，並有台中警察局道路交通事故調
    查報告表附卷可憑，則就本件交通事故之發生，因被害人陳阿倫顯亦有過失，兩
    相權衡，本院認被告與被害人之過失比例應為六比四，是故本件原告代位行使被
    害人對被告之求償權時，其亦應承擔被害人之四成過失責任。另本件被害人之繼
    承人前已對被告提起損害賠償之訴，經本院九十一年度訴字第二五一四號案判決
    認定本件車禍事故之總損害額合計為一百三十八萬四千九百二十四元，且已確定
    乙節，為原告所不爭執，並有該確定判決一份在卷可據。揆諸首揭說明，本件原
    告代位行使被害人之求償權時，應受被害人得請求權利範圍之拘束，且優承擔被
    害人之過失責任，故本件原告向被告求償時，其所得主張之金額自不應高於被害
    人之實際損害額即一百三十八萬四千九百二十四元，復依過失比例換算，本件原
    告所得向被告求償之金額，總計為八十三萬零九百五十四元（0000000 x60%=
    830954元，元以下四捨五入），其逾此部分之請求，即無所據。
六、從而，原告依強制汽車責任保險法第三十九條第二款之規定，請求被告給付八十
    十三萬零九百五十四元，及自九十二年三月十九日（起訴狀繕本送達翌日）起至
    清償日止，按週年利率百分之五計算之利息，為有理由，應予准許，逾此部分之
    請求，為無理由，應予駁回。
七、據上論結，本件原告之訴為一部有理由，一部無理由，爰依民事訴訟法第七十九
    條但書，判決如主文。
中      華      民      國    九十二    年      八      月      二十    日
                                    臺灣臺中地方法院民事第三庭
~B法      官  李悌愷
右為正本，係照原本作成。
如不服本判決，應於判決送達後二十日內，向本院提出上訴狀。
中      華      民      國    九十二    年      八      月      二十    日
~B法院書記官  洪加芳


司法院資訊處製作；財團法人民間司法改革基金會備份。
